【裁判字號】    88,訴,353
【裁判日期】    890523
【裁判案由】    重利
【裁判全文】
臺灣花蓮地方法院刑事判決                          八十八年度訴字第三五三號
    公  訴  人  臺灣花蓮地方法院檢察署檢察官
    被      告  丙○○
    選任辯護人  曾泰源
    被      告  丁○○
右列被告等因重利案件，經檢察官提起公訴（八十八年度偵字第三八０八號），本院
判決如左：
    主  文
丙○○、丁○○共同連續乘他人急迫貸以金錢，而取得與原本顯不相當之重利，丙○○處有期徒刑柒月，併科罰金壹萬貳仟元；丁○○處有期徒刑肆月，併科罰金柒仟元
。罰金如易服勞役，丁○○所處徒刑如易科罰金，均以參佰元折算壹日。丁○○緩刑
肆年。
扣案之西門子牌行動電話一支（含預付卡，號碼為0000000000號）、空白
工資表壹佰拾肆紙、空白本票壹拾貳紙及「陳世華」名義名片壹紙，均沒收。
    事  實
一、丙○○、丁○○及另名不詳年籍姓名之成年男子，共同基於貸放金錢賺取重利之
    概括犯意，由丙○○（對外化名陳世華）以0000000000及00000
    00000號行動電話，自民國（下同）八十八年九月初起至十月上旬某日止，
    多次刊登更生日報、聯合報等媒體上之廣告版，以「正當職業、快速放款、身分
    證、支票借款」為廣告內容，以廣招徠急欲借款之大眾。嗣有甲○○、乙○○兩
    人各因待支付簽帳卡消費款最低應繳額及車禍賠償金而急需現款，乃先後透過廣
    告上之通訊方法，向丙○○洽借現款。丙○○與上開不詳姓名男子即先於同年九
    月六日晚間九時許，至花蓮市○○街一二五巷一之十九號甲○○住處前，將新台
    幣（下同）二萬元借予甲○○，約定以十天為一期，每期五千元之重利，先行扣
    留五千元第一期利息實付一萬五千元，並要求孫某簽發面額三萬元之本票一紙且
    交付身分證供其等質押。同年十月十一日中午十二時許，丙○○、丁○○二人前
    往上開甲○○住處前催討本息，因甲○○未能依約繳付全部利息僅支付二千元，
    遂要求孫某交付Ｎｏｋｉａ行動電話一支抵償，並令甲○○填寫扣繳憑單一紙及
    薪資表十二紙。同日下午二時十分，丙○○、丁○○因乙○○依報載電話洽借款
    項，二人同往花蓮市○○○路花蓮市立圖書館前，將新台幣四萬元借予乙○○，
    約定十天為一期，每期利息一萬元，同時令乙○○開具面額三萬元本票兩紙計六
    萬元，並收受陳某交付之軍人補給證為質之方式為重利行為。嗣因甲○○無力清
    償本息而向警方報案，並於同日下午四時三十分許，趁丙○○、丁○○兩人依孫
    某之約在花蓮市○○○路與國聯三路口，欲向甲○○收取利息款五千元時，為警
    當場查獲，並扣得丙○○、丁○○所有行動電話各一支（手機號碼及預付卡號碼
    分別為0000000000及0000000000號）、甲○○所有之Ｎｏ
    ｋｉａ行動電話一支、空白工資表一百十四紙、空白本票共十二紙及「陳世華」
    名片一紙（上印電話號碼為0000000000號）。案發後乙○○依約清償
    本金四萬元及第一期利息一萬元，丙○○旋退還二千元利息及軍人補給證予乙○○。
二、案經花蓮縣警察局花蓮分局報請臺灣花蓮地方法院檢察署檢察官偵查起訴。
    理  由
一、訊據被告丙○○、丁○○均矢口否認右揭犯行，被告丙○○辯稱甲○○與乙○○
    與伊均認識，並分別出借二萬元及三萬元現金與該二人，但均未約定利息。伊並
    未在聯合報上刊登廣告，至於更生日報上之分類廣告及扣案之名片係伊朋友刊印
    ，亦非伊出資刊印，伊前來花蓮係為經營汽車買賣生意，並未貸放重利云云。被
    告丁○○則以：伊前來花蓮拜訪其他朋友未遇，於路上巧遇丙○○，故而載丙○○分別於中午及下午往訪甲○○及乙○○等語，陳某是否借錢予該二人，伊全然
    不知，亦未參與云云，資為抗辯。惟查被告丙○○於警訊中供明其與乙○○素不
    相識，被害人甲○○復於警訊中陳稱不知出借現金者之姓名只知姓陳等語，足認
    被告丙○○、丁○○與甲○○、乙○○彼此間原不相識。如此被告丙○○所辯將
    二至四萬元現金出借予素不相識之人竟不要求相當之擔保且無利息之約定，顯與
    經驗法則相悖，殊難採信。次查被告丁○○迭於警訊及偵審中供承其於八十八年
    十月十一日遭警查獲之當日，駕車載被告丙○○分向被害人甲○○收取利息並貸
    放金錢予被害人乙○○，顯見其對花蓮市區街巷情況熟悉，並非查獲當日甫至花
    蓮人地生疏之人。況其復於警訊中供稱「我是來找丙○○的」等語，堪認被告丁○○於審理中所辯巧遇被告丙○○乙節與事實不符，同難憑信。再查上開事實，
    業據被害人甲○○、乙○○分別於警訊及本院調查中指訴歷歷，並有下述事證足
    認該等被害人之指訴與事實相符：
    I、司法警察逮捕被告丙○○之際，於其身上查獲「陳世華」名片一紙，其上印
      有「專辦：金融借貸、放款快速  0000000000號」；另警卷所附之
      更生日報分類廣告復有「身分證  支票  正當職業  快速放款  000000
      0000」等文。經核文意均屬貸放金錢賺取利息之廣告文詞，被告丙○○雖
      否認該等名片、廣告為伊出資刊印，但仍供承該等名片、廣告為伊友人出資刊
      印後供其使用，且上述號碼電話均係伊先後使用之門號。況上述門號又核與被
      害人甲○○、乙○○分別於警訊所述與被告丙○○通話號碼相互吻合。
    II、依被害人甲○○、乙○○敘述之借貸金額與利息拆算結果，其等向被告丙○○等借款之約定利息均為十日為一期，每期每萬元之利息均為二千五百元，經
      核為月息七五％（民間說法為月息七成五），互核相符。至於被害人乙○○於
      警訊中所述「借四萬元，實拿三萬元，利息十天為一期，一期需繳納一萬元」
      等語，其供述意旨應為利息每十天一期，每期利息共一萬元，共借四萬元，第
      一期預扣一萬元利息後實拿三萬元，核與其於本院調查中所述利息十天為一期
      ，每期每萬元二千五百元等語並無不合，辯護人認被害人乙○○前後供述岐異
      ，尚有誤解。
    III、被告丁○○於警訊及本院調查中供承曾於八十八年十月十一日中午午，要求
      被害人上車簽署工資表及扣繳憑單交其留存，故堪信被害人甲○○所述被告丁○○要求伊簽署上述表單留存，並告以待清償欠款後再行返還乙節為真實。
    Ⅳ、被告丙○○、丁○○二人遭警查獲時，雖未扣得分屬被害人甲○○、乙○○
      所有之身分證及軍人補給證，以及其等簽署之本票、工資表及扣繳憑單，但另
      於被告丙○○身上查獲被害人甲○○預先於司法警察機關記錄紙鈔號碼之千元
      鈔五紙及上述Ｎｏｋｉａ行動電話一支（有贓物領據一紙在卷可參），復於被
      告等所駕汽車上查獲空白工資表一百十四紙及空白本票十二紙，核與被害人等
      於警訊中關於借款時需簽發本票，及被害人甲○○關於利息數額以及未能全額
      支付利息時以行動電話抵償並簽署工資表等陳述，大致相符。
    Ⅴ、被害人乙○○於警訊中供稱其係以被告丙○○使用之0000000000
      號行動電話與丙○○連絡；陳某復於本院調查中證稱伊據以連絡被告丙○○之
      電話號碼應為000000000或0000000000號行動電話等語。
      經核八十八年十月十一日自下午一時四十二分五十一秒起至二時十六分四十五
      秒止，共有四通以000000000號電話撥接至0000000000號
      行動電話，同日下午二時廿一分三十秒，則有0000000000號行動電
      話撥接至000000000號行動電話一次之通聯紀錄，有遠傳電信股份有
      限公司0000000000號八十八年九至十月通聯紀錄存卷可查。
    綜上所述，被害人甲○○、乙○○所為不利於被告二人之指訴，經印證後相互吻
    合，且有上述不可變證據足資佐證，自堪據為不利於被告等之認定依據。被告丙○○辯稱其在花蓮係經營汽車買賣縱屬真實，亦無礙其貸放金錢賺取重利行為之
    實施。而被告丁○○既先後於八十八年十月十一日三度與被告丙○○同車前往甲○○住處、花蓮市立圖書館乙○○借款處及上述司法警察逮捕處，且親自令被害
    人甲○○填寫工資表及扣繳憑單，並言稱待孫某清償本息後再行返還等語，顯然
    與被告丙○○就貸放重利之行為有共同意思之連絡，並分擔部分實施行為，其辯
    稱全然不知被告丙○○貸放金錢內容，核屬卸責之詞，不足採信。是本件被告二
    人犯罪事證已臻明確，其等犯行均堪認定，應依法論科。
二、被告等利用被害人等需款孔急之際，貸放金錢賺取月息七五％之利息，平均四十
    日即孳生與本金同額之利息，當然屬取得與原本顯不相當之重利，核其等之所為
    ，係犯刑法第三百四十四條之重利罪。公訴人認被告等係犯同法第三百四十五條
    常業重利罪，惟按刑法上所謂常業犯，除須反覆以同種類之行為為目的之社會活
    動之職業性犯罪之外，尚須行為人恃犯罪以維生為其要件（最高法院八十二年度
    台上字第二０七一號判決意旨參照），本件依司法警察、檢察官及本院調查之所
    得，並無被告等憑恃貸放金錢賺取重利為生之事證存在，且乏證據證明被告等有
    預定苛刻條件，一俟他人告貸即藉以博取重利之情形，尚難遽依常業罪相繩，是
    起訴法條尚有未洽，應予變更。被告二人與另名與丙○○同往出借款項予甲○○
    之成年男子，有犯意之聯絡及行為之分擔，均為共同正犯。被告等共犯前後二次
    貸放金錢博取重利之行為，時間緊接，構成要件相同，顯係基於概括犯意反覆為
    之，應依刑法第五十六條連續犯之規定論以一罪，並分別加重其刑。爰審酌被告
    等出借金錢約定每四十日即可還本之高額利息，亟易因借款人無力清償為行催收
    衍生恐嚇或暴力犯罪，對於社會經濟活動及治安狀況戕害極深；被告丁○○年輕
    識淺且非主導犯罪之人；被告丙○○於案發後非但拒絕返還被害人甲○○身分證
    及簽署票據、表單，竟要求被害人乙○○附合其未借金錢之說詞以脫免罪責，此
    經陳某結証在卷，殊無悔意；及被告等犯罪動機、目的、手段暨犯罪後之態度等
    一切情狀，分別量處如主文第一項所示之刑，被告丁○○徒刑部分及被告二人罰
    金刑部分並諭知易科罰金與易服勞役之折算標準。末查被告丁○○前未曾受有期
    徒刑以上刑之宣告，此有本院被告全國前案紀錄表在卷可稽，其既年輕識淺且涉
    案較輕，經此教訓應知所警惕，當無再犯之虞，本院因認對被告丁○○所處之刑
    以暫不執行為適當，爰併予宣告緩刑四年，以啟自新。
三、扣案之丙○○所用行動電話一支（西門子牌，預付卡號碼：000000000
    0號）、空白工資表一百十四紙、空白本票共十二紙及「陳世華」名片一紙（上
    印電話號碼為0000000000號），為被告丙○○所有，供其等犯罪所用
    之物，併宣告沒收之。至於被告丁○○所用之行動電話及同時遭警查扣之汽車過
    戶登記書、汽車買賣合約書等物品，並無證據證明曾供犯罪使用，不併宣告沒收
    ，併予指明。
據上論斷，應依刑事訴訟法第二百九十九條第一項前段、第三百條、刑法第二十八條
、第五十六條、第三百四十四條、第四十一條、第四十二條第二項、第七十四條第一
款、第三十八條第一項第二款，罰金罰鍰提高標準條例第一條前段、第二條，判決如
主文。
中      華      民      國    八十九    年      五      月    二十三    日
                               臺灣花蓮地方法院刑二庭
                                   法  官  陳  欽  賢
右正本證明與原本無異。
如對本判決不服，應於送達後十日內，向本院提出上訴狀。（應抄附繕本）告訴人或
被害人如對於本判決不服者，應具備理由請求檢察官上訴，其上訴期間之計算係以檢
察官收受判決正本之日期為準。
                                   法院書記官
中      華      民      國       八 十 九     年     五    月   二十四  日
附錄本判決論罪之法律條文：
刑法第三百四十四條：
乘他人急迫、輕率或無經驗，貸以金錢或其他物品，而取得與原本顯不相當之重利者
，處一年以下有期徒刑、拘役或科或併科一千元以下罰金。


司法院資訊處製作；財團法人民間司法改革基金會備份。
